【裁判字號】    97,上易,363
【裁判日期】    970924
【裁判案由】    返還不當得利等
【裁判全文】
臺灣高等法院民事判決                 97年度上易字第363號
上  訴  人  乙○○
訴訟代理人  盛枝芬律師
被  上訴人  甲○○
上列當事人間請求返還不當得利等事件，上訴人對於中華民國97
年3月31日台灣新竹地方法院96年度訴字第379號第一審判決提起
上訴，本院於97年9月10日言詞辯論終結，判決如下：
    主  文
上訴駁回。
第二審訴訟費用由上訴人負擔。
    事實及理由
一、上訴人起訴主張：
（一）上訴人與父親歐兆發、胞弟歐桂文（現更名為丙○○）共
      同住在新竹市○○○街71號，房屋（下稱系爭房屋）為歐
      桂文名下，土地則屬歐兆發所有。被上訴人於民國94年間
      ，以其對歐桂文之債權新台幣（下同）300萬元執行假扣
      押查封系爭房屋，並屢次上門威脅恐嚇騷擾家人，揚言若
      不還錢將拍賣且承受系爭房屋後令全家搬出，父親歐兆發
      為此食不下嚥、夜不成眠，上訴人為使父親免於憂煩，乃
      出面與被上訴人協商，被上訴人保證歐桂文所欠債務皆有
      憑據，絕無做假、偽造，否則願賠償所偽造債權之金額，
      又聲稱債務清償完畢會交付債權憑據予上訴人，並同意降
      低清償之債權額為246萬元，上訴人乃同意代歐桂文清償
      債務。嗣兩造於94年11月22日簽立246萬元之債務承擔契
      約書（下稱系爭債務承擔契約），其後上訴人已依約清償
      其中240萬元予被上訴人，被上訴人則交付歐桂文簽發之
      本票及借據原本予上訴人。
（二）惟歐桂文實際僅積欠被上訴人150萬元，其借款時是由被
      上訴人書寫借據字樣，令歐桂文於借款人、地址及身分證
      等欄位簽名填寫，本票亦為被上訴人令歐桂文於空白本票
      上發票人及地址欄填寫自己姓名地址，金額及日期等內容
      俱為被上訴人事後自行填具，內容並非事實，本票及借據
      上之印文亦非歐桂文之印章所蓋用，足見被上訴人有作假
      、偽造債權。依系爭債務承擔契約第2條第7款約定，被上
      訴人自應將上訴人清償超過150萬元以上之90萬元賠償上
      訴人。又被上訴人施用詐術，使上訴人同意承擔不實債務
      及清償，上訴人並以起訴狀繕本之送達，撤銷受詐欺所為
      逾實際債權額150萬元部分之債務承擔意思表示，則被上
      訴人受領逾150萬元債務之90萬元，為無法律上之原因而
      受利益致上訴人受損害之不當得利，亦應返還予上訴人。
      爰依系爭債務承擔契約及不當得利之法律關係請求被上訴
      人返還90萬元。
  （原審判決上訴人敗訴，上訴人提起上訴。）
    並於本院聲明：
    (一)原判決廢棄。
    (二)被上訴人應給付上訴人90萬元及自起訴狀繕本送達翌日起
      至清償日止，按年息5%計算之利息。
二、被上訴人則抗辯如下：
（一）上訴人主張被上訴人施用詐術，使其同意承擔不實債務，
      被上訴人之受領清償為無法律上原因而受利益，自應負舉
      證責任。亦即上訴人應就所主張歐桂文自白書所載只向被
      上訴人借得款項150萬元，而被上訴人有90萬元不當得利
      等事實負舉證責任。又訴外人歐桂文所簽發之借據、本票
      ，其上借款人或發票人、住址及身分證字號等，均已據其
      證述為親自簽名。雖上訴人另主張借據之「歐桂文」印文
      係偽造，惟印章僅為簽名之代替，簽名既屬真正，依民事
      訴訟法第358條之規定，上開本票及借據即推定為真正，
      而上訴人爭執乃被上訴人事後所偽造，依舉證責任分配原
      則，應由上訴人負舉證責任。
（二）本件借據、本票均為真正：
      被上訴人與歐桂文已熟識十多年，借錢期間亦已有多年，
      被上訴人與歐桂文間借貸關係，都是累積到一定的金額後
      ，才會簽寫借據，而非每借一次款就簽票據給被上訴人，
      被上訴人確有交付借款予歐桂文，歐桂文才會簽借據。況
      證人歐桂文於原審法院已證稱：「如果金額是空白之借據
      或票據他是不會簽名的」、「也未曾簽過空白的借據或票
      據給被上訴人」等語，足以證明面額3,795,000元本票上
      借款金額、日期等雖非其親自填寫，然而金額及日期等必
      已先填寫完成，經證人歐桂文確認後，始簽名於其上，縱
      筆跡顏色雖然不同，卻非由被上訴人在歐桂文不知情下於
      事後自行填寫偽造。至2,052,000元之借據金額及名目是
      歐桂文親唸給被上訴人寫，且被上訴人在寫積欠款項及名
      目時，歐桂文均親自見聞並確認無誤後，始簽名在該借據
      上。上訴人不能遽以與歐桂文簽發票據習慣不同等語來強
      附援引，指稱本票或借據為被上訴人所偽造。
（三）上訴人主張歐桂文僅借款150萬元，並未舉證證明之：
      歐桂文僅泛稱其於94年1月及7月分別向被上訴人借款120
      萬元及30萬元，且有每月繳交月息五分之利息75,000元至
      同年6月云云，然未據其或上訴人舉證證明。且既稱於94
      年7月才再向被上訴人借30萬元，卻又每月以月息五分繳
      交利息75,000元至同年6月，足見所稱僅借款150萬元云云
      為憑空捏造，意欲免除其返還責任。另依常理判斷，若借
      據及本票為被上訴人偽造，則歐桂文嗣於94年7月12日傳
      給被上訴人之簡訊，卻反而謝謝被上訴人幾年以來，一次
      又一次的幫他，豈不與常情有違。
（四）被上訴人對歐桂文主張之債權金額並無不一：
      被上訴人聲請假扣押時，已載明債權金額為3,795,000元
      ，並附借據為證，僅因假扣押程序牽涉擔保金提存，被上
      訴人考慮個人財力，才聲明於300萬元範圍內聲請假扣押
      ，此尚與債權額無涉。另被上訴人於94年11月4日存證信
      函所載借款金額為3,995,000元，則係歐桂文於93年12月
      31日簽發借據後，另再向被上訴人借款，而債權人請求返
      還借款時，非必就全部債權請求返還，故被上訴人得依其
      意思請求返還3,795,000元或3,995,000元，上訴人據此主
      張債權不實在，顯為猜測之詞。
（五）被上訴人亦無重複索款之情事：
      被上訴人所出具之94年8月3日收訖歐桂文20萬元之收據，
      整」等語，上訴人應舉證證明其父所交付該20萬元即係清
      償歐桂文向被上訴人之借款。又歐桂文向被上訴人借得2,
      052,000元後是否有向聯邦當舖清償欠款，本與被上訴人
      無關，自不能以歐桂文未向聯邦當舖清償，而由其父代為
      清償，即遽認該筆借款是被上訴人混充。上訴人主張被上
      訴人有重覆索款之情形，顯無理由。
    並於本院聲明：上訴駁回。
三、兩造不爭執之事實（見本院卷頁35-36）：
（一）上訴人之弟即訴外人歐桂文曾於94年11月22日前陸續向被
      上訴人借款，嗣經被上訴人以訴外人歐桂文滯欠被上訴人
      3,795,000元借款，而聲請原法院裁定供擔保後於300萬元
      範圍內為假扣押，並經被上訴人聲請原法院民事執行處以
      94年度執全字第1077號假扣押強制執行事件查封歐桂文所
      有坐落新竹市○○段龍山小段1092建號即門牌號碼新竹市
      ○○○街71號建物所有權全部，旋由兩造於94年11月22日
      訂立系爭債務承擔契約，約定歐桂文對被上訴人之借款債
      務3,795,000元由上訴人承擔，並以246萬元清償（債務承
      擔契約第1條），被上訴人則保證對歐桂文之債權絕無做
      假及偽造，如有做假或偽造，被上訴人願負法律上責任，
      賠償相當所偽造債權之金額（債務承擔契約第2條第7款）
      ，嗣經上訴人依約清償被上訴人240萬元後，被上訴人業
      將歐桂文於93年12月31日簽發面額3,795,000元之本票及
      借據連同歐桂文另行簽發發票日均為94年5月27日面額均
      為10萬元之支票、退票理由單2紙返還上訴人。
（二）訴外人歐桂文之父歐兆發曾於94年8月3日以歐桂文名義清
      償被上訴人20萬元，而由被上訴人出具清償證明。
（三）訴外人歐桂文之父歐兆發曾於94年間代乙○○向聯邦當鋪
      清償欠款，而由聯邦當鋪交付歐桂文於94年2月4日簽發之
      借款金額及面額均為15萬元之借據及本票各一紙。
（四）被上訴人曾於94年11月4日以新竹民主路郵局第291號存證
      信函向訴外人歐桂文催討未清償之借款3,995,000元。
四、兩造之爭點及論斷：
    上訴人主張訴外人歐桂文僅向被上訴人借款150萬元，逾150
    萬元以外部分係被上訴人做假、偽造之債權，被上訴人以詐
    術使上訴人與其訂立系爭債務承擔契約，詐取上訴人超額支
    付逾150萬元債務之90萬元，自應依系爭債務承擔契約及不
    當得利之法律關係返還上訴人等語。為被上訴人所否認，並
    以前揭情詞置辯。是本件兩造爭點為：(一)被上訴人是否偽
    造不實之債權，以詐術使上訴人訂立逾實際債權額150萬元
    之債務承擔契約？(二)被上訴人是否無法律上原因受領逾
    150萬元部分之清償並致上訴人受有損害？茲分別論述如下
    ：
  (一)關於被上訴人是否偽造不實之債權，以詐術使上訴人訂立
      逾實際債權額150萬元之債務承擔契約之爭點：
    １、按被詐欺而為意思表示者，依民法第92條第1項之規定
        ，表意人固得撤銷其意思表示，惟主張被詐欺而為表示
        之當事人，應就此項事實，負舉證之責任（最高法院44
        年台上字第75號判例要旨參照）。本件上訴人既依民法
        第92條第1項之規定，撤銷其所為訂立逾150萬元部分債
        務承擔契約之意思表示，即應就被上訴人如何欲上訴人
        陷於錯誤，故意示以不實之事，令其因錯誤而為意思表
        示，負舉證之責任。
    ２、次按，證人須依據文書、資料為陳述，或依事件之性質
        、證人之狀況，經法院認為適當者，得命兩造會同證人
        於公證人前作成陳述書狀。經兩造同意者，證人亦得於
        法院外以書狀為陳述。證人以書狀為陳述者，仍應具結
        ，並將結文附於書狀，經公證人認證後提出。民事訴訟
        法第305條第2、3、6項定有明文。是法院採用證言，原
        則應命證人到場以言詞陳述所知事實或並須於訊問前，
        命其具結，始能就所為證言斟酌其能否採用，若提出證
        人陳述書狀則須符合上開規定，始得採為合法之憑證。
        本件上訴人雖提出歐桂文寫給檢察長及律師之書信影本
        各乙份（見原審卷頁11、72-74），核與民事訴訟法上
        開規定未符，自不得採為證明「歐桂文僅向被上訴人借
        貸150萬元」之合法憑證。
    ３、又依法律之規定，有使用文字之必要者，得不由本人自
        寫，但必須親自簽名。如有用印章代簽名者，其蓋章與
        簽名生同等之效力。而私文書經本人或其代理人簽名、
        蓋章或按指印或有法院或公證人之認證者，推定為真正
        。民法第3條第1、2項及民事訴訟法第358條第1項分別
        定有明文。本件上訴人依系爭債務承擔契約清償被上訴
        人240萬元後，被上訴人將歐桂文名義發票、發票日93
        年12月31日、到期日94年5月31日、面額3,795,000元之
        本票（下稱系爭本票）及同額借據（下稱系爭借據）原
        本各乙紙交付上訴人，為兩造所不爭執，並有本票及借
        據影本附卷可稽（見原審卷頁10）。而系爭本票及借據
        上之「歐桂文」簽名，係歐桂文所親簽，其上之住址及
        身分證字號為歐桂文所書寫之事實，業據證人歐桂文於
        原審及本院到庭分別證述明確（見原審卷頁116、本院
        卷頁63反面）。系爭本票及借據既經歐桂文本人簽名，
        而非以印章代簽名，依上開說明，雖歐桂文否認印章之
        真正，仍應推定系爭本票及借據為真正。則上訴人主張
        系爭本票及借據上開文義與事實不符，即應負舉證之責
        。
    ４、上訴人所舉證人歐桂文，雖於原審及本院分別證稱：94
        年初分2次向被上訴人借款，1次借120萬元，1次借30萬
        元，當時應該有借據或本票，在借款120萬元及30萬元
        前，已經將之前所借款項還清等語在卷（見原審卷頁11
        2、本院卷頁64）。惟系爭借據上已記載「歐桂文先生
        向甲○○先生借款新台幣參佰柒拾玖萬伍仟元正…中華
        民國93年12月31日、言明94年5月31日還款」，核與本
        票所載之票面金額新台幣參佰柒拾玖萬伍仟元正、發票
        日93年12月31日、到期日94年5月31日等文義相符；而
        證人歐桂文亦證稱：「有時先拿錢，後再補借據或是累
        積一定的金額後再一次寫借據。…通常被上訴人都是在
        我還錢的時候就會撕掉或返還借據…我簽的時候上面一
        定會有記載內容，我不可能簽空白的借據或票據」、「
        向被上訴人借錢已經很多年，我借錢的時候都開立自己
        的本票或支票作擔保，票面金額跟借款金額是一樣的」
        等語在卷（見原審卷頁114、115、117、本院卷頁63 反
        面）。參以本件兩造簽訂系爭債務承擔契約時，被上訴
        人仍持有系爭本票及借據原本。互核以觀，證人歐桂文
        上開僅積欠被上訴人借款150萬元未還之證詞，已難遽
        予採信，則上訴人據此尚不足證明系爭本票及借據上開
        文義與事實不符。
    ５、至於被上訴人所提出93年12月1日之借據，其上記載「
        歐桂文於九十三年十二月一日向甲○○借款新台幣貳佰
        零伍萬貳仟元還清上述積欠債務」等語，並於借據左側
        列載歐桂文積欠款項明細（見原審卷頁28、本院卷頁44
        ），則上訴人以歐桂文之父嗣於94年間代償其中對聯邦
        當舖之欠款云云，已難認上開93年12月1日借據左側所
        載之欠款明細與事實未符。況上開93年12月1日借據所
        載之借款日期及金額，核與系爭本票及借據均不相同，
        則上訴人以該93年12月1日之借據金額為2,052,000元與
        其左側所列欠款明細總額2,051,915元不符，且字跡墨
        水不同為由，據而否認該93年12月1日之借據之真正，
        亦不足證明其系爭本票及借據係偽造不實。又被上訴人
        於94年11月1日具狀對歐桂文聲請假扣押，已於聲請狀
        載明債權總額為3,795,000元，而僅就其中300萬元之範
        圍內聲請假扣押，此有假扣押聲請狀在卷可稽（見原審
        卷頁83-84），並無上訴人所指被上訴人主張對歐桂文
        債權金額前後不一致之情事。另被上訴人於94年11月4
        日寄存證信函予歐桂文，表示歐桂文未清償之借貸款項
        共計3,995,000元，核其金額並未少於系爭本票及借據
        所載之金額，則被上訴人據此亦無從證明系爭本票及借
        據超過150萬元以上之債權為不實。
    ６、又訴外人歐桂文之父歐兆發曾於94年8月3日以歐桂文名
        義清償被上訴人20萬元，而由被上訴人出具清償證明（
        見原審卷頁87）；嗣上訴人依系爭債務承擔契約清償被
        上訴人240萬元後，被上訴人將歐桂文於93年12月31日
        簽發面額3,795,000元之本票及借據連同歐桂文另行簽
        發發票日均為94年5月27日面額均為10萬元之支票、退
        票理由單2紙返還上訴人，為兩造不爭執，已如上述。
        由此堪認，被上訴人於簽訂系爭債務承擔契約時，執有
        歐桂文所簽發之本票3紙，面額共3,995,000元（3,795,
        000＋100,000＋100,000＝3,995,000），則扣除訴外人
        歐兆發上開代償之20萬元數額，被上訴人對歐桂文之本
        票債權數額為3,795,000元。是上訴人以被上訴人有重
        複索款之情形，已難採信，則其據此主張系爭本票及借
        據係被上訴人做假偽造云云，自不足採。
    ７、此外，上訴人並未舉出其他證據，足以推翻系爭本票及
        借據真正之推定，依上開說明，自應認系爭本票及借據
        為真正。而依系爭借據所載「歐桂文先生向甲○○先生
        借款新台幣參佰柒拾玖萬伍仟元正…中華民國93年12月
        31日、言明94年5月31日還款」之文義，復有歐桂文簽
        發之同額本票可佐，堪認被上訴人所辯歐桂文向其借得
        款項3,795,000元並約定94年5月31日還款乙節，衡情非
        虛。則被上訴人與上訴人簽訂系爭債務承擔契約，約定
        歐桂文對被上訴人之借款債務3,795,000元由上訴人承
        擔，並以246萬元清償，即難認有何偽造不實債權施用
        詐術之可言。是上訴人主張被上訴人偽造不實之債權，
        以詐術使上訴人訂立逾實際債權額150萬元之債務承擔
        契約云云，依系爭債務承擔契約第2條第7款之約定，請
        求被上訴人賠償90萬元，尚不足採。
  (二)關於被上訴人是否無法律上原因受領逾150萬元部分之清
      償並致上訴人受有損害之爭點：
      訴外人歐桂文向被上訴人借款3,795,000元並約定94年5月
      31日還款，而被上訴人因此與上訴人簽訂系爭債務承擔契
      約，約定歐桂文對被上訴人之借款債務3,795,000元由上
      訴人承擔，並以246萬元清償，並無何偽造不實債權施用
      詐術之可言，均如上述。準此，被上訴人依系爭債務承擔
      契約受領上訴人清償之240萬元，自屬有法律上之原因，
      難認有何不當得利之情事。則上訴人依不當得利之法律關
      係，請求被上訴人返還90萬元，亦屬無據。
五、綜上所述，上訴人依系爭債務承擔契約第2條第7款之約定及
    不當得利之法律關係，請求被上訴人給付90萬元及自起訴狀
    繕本送達翌日起至清償日止，按年息5%計算之利息，為無理
    由，不應准許。其假執行之聲請亦失所附麗，應併予駁回。
    原審為上訴人敗訴之判決，及駁回其假執行之聲請，並無不
    合。上訴意旨指摘原判決不當，求予廢棄改判，為無理由，
    應予駁回。
六、據上論結，本件上訴為無理由，依民事訴訟法第449條第1項
    、第78條，判決如主文。
中    華    民    國    97    年    9     月    24    日
                   民事第十四庭
                       審判長法  官   張  蘭
                             法  官   黃麟倫
                             法  官   鄭純惠
正本係照原本作成。
不得上訴。
中    華    民    國    97    年    9     月    25    日
                              書記官  劉麗芬


司法院資訊處製作；財團法人民間司法改革基金會備份。
